臺灣高等法院刑事判決　　　　　　　　　　　　　九十一年度上訴字第二一六七號
　　上訴人
　　即被告　乙 ○ ○
右上訴人因偽造文書等案件，不服台灣桃園地方法院九十一年度訴字第一八一號，中
華民國九十一年五月三十一日第一審判決（起訴案號：台灣桃園地方法院檢察署九十
年度偵緝字第八五二號）提起上訴，本院判決如左：
    主    文
原判決撤銷。
乙○○連續行使偽造私文書，足以生損害於他人，處有期徒刑拾月。
    事    實
一、乙○○明知其經濟拮据，已無支付能力，竟意圖為自己不法之所有，基於概括犯
    意，於民國（下同）八十七年三月初，除以其本人之綽號「阿卿」名義參加丙○○○所召集之新台幣（下同）一萬元互助會（開標時間、會員人數、開標地點均
    如附表一所載）一會外，並冒用「阿足」、「麗華」、「阿愛」名義各參加一會
    及冒用「林惠怡」名義參加二會，使丙○○○誤信係乙○○受「阿足」等人之託
    參加其所召集之互助會，嗣乙○○即於附表（一）所載之時間、地點，以「阿足
    」、「麗華」、「阿愛」、「林惠怡」等人名義，在標單上偽填「阿足」、「麗
    華」、「阿愛」、「林惠怡」等人之姓名及標金，持以參加投標，先後以附表（
    一）所示之最高金額得標，使丙○○○陷於錯誤，先後交付其各該得標應取得之
    會款，各足生損害於丙○○○及「阿足」、「麗華」、「阿愛」、「林惠怡」等
    人；乙○○復於八十八年四月初（原審誤載為八十四年四月初），以其本人之綽
    號「阿卿」名義參加甲○○所召集之一萬元互助會（開標時間、會員人數、開標
    地點均如附表二所載）一會外，復冒用「秋豔」、「阿麗」、「林惠怡」名義各
    參加一會，使甲○○誤信係乙○○受「秋豔」等人之託參加其所召集之互助會，
    嗣乙○○亦於附表（二）所載之時間、地點，以「秋豔」、「阿麗」、「林惠怡
    」等人名義，在標單上偽填「秋豔」、「阿麗」、「林惠怡」等人之姓名及標金
    ，持以參加投標，先後以附表（二）所示之最高金額得標，使甲○○陷於錯誤，
    先後交付其等向各該活會會員收取之會款，各足生損害於甲○○及「秋豔」、「
    阿麗」、「林惠怡」等人，乙○○計各向丙○○○、甲○○詐取如附表（一）、
    （二）所載之會款後，即拒付死會款，並逃逸無蹤，丙○○○、甲○○始知受騙
    。
二、案經被害人丙○○○及甲○○告發由臺灣桃園地方法院檢察署檢察官偵查起訴。
    理    由
一、訊據上訴人即被告乙○○矢口否認其有何前揭詐欺及偽造文書犯行，辯稱：其僅
    以其本人及經其女兒林惠怡之同意，以「阿卿」及「林惠怡」名義參加丙○○○
    互助會三會，及參加甲○○所召集之互助會二會，嗣其以本人及林惠怡名義投標
    並得標，並未冒用「阿足」、「麗華」、「阿愛」、「秋豔」、「阿麗」名義參
    加，亦未以「阿足」等人名義填載標單冒標會款云云。
二、經查：
(一)被告乙○○如何冒用「阿足」、「麗華」、「阿愛」、「林惠怡」名義參加丙○○○所召集之互助會，並於附表（一）所載之時、地偽填其等名義之標單冒標，
    及如何冒用「阿麗」、「秋豔」、「林惠怡」名義參加甲○○所召集之互助會，
    並於附表（二）所載之時、地偽填其等名義之標單冒標之事實，業據告訴人丙○○○、甲○○指訴綦詳，被告乙○○於偵查中坦承：「（問：是否捏造林惠怡、
    阿麗、秋豔三人名義參加（甲○○召集之）互助會？  ) 、有。因為如用我自己
    名義，就不能將會標起來，我事先沒有跟他們說」、「（問：是否偽造三人名義
    標會？）、有。」、「（問：是否有參加丙○○○之會？丙○○○告你有無用六
    、七人名義去參加，標得後未繳會款？）、有﹕」、「（問：你用別人名字標，
    有無得到同意？）、沒有。」等情不諱（見第八五二號偵緝卷第十四頁反面、第
    三十三頁反面至第三十四頁、第五二九號偵緝卷第十七頁反面），互核大致相符
    ，並有丙○○○及甲○○為會首之互助會簿二份在卷可稽，又被告乙○○以其女
    兒林慧怡（互助會簿上載為林惠怡）之名義參加丙○○○、甲○○及召集之前開
    互助會，事先並未徵得其女兒林慧怡之同意，於填載「林惠怡」名義之標單投標
    前，亦未先取得林慧怡之授權等情，亦據証人林慧怡偵查供明在卷（見第八五二
    號偵緝卷第三十四頁），另被告乙○○使用「阿足」、「麗華」、「阿愛」、「
    秋豔」、「阿麗」等人名義參加丙○○○、甲○○所召集之互助會，則「阿足」
    等人究係何人，被告乙○○迄未能確切指明其人，雖其於偵查中曾供稱係以其女
    兒林慧怡、妹丙○○○及友人「阿麗」名義參加甲○○召集之互助會（見第一八
    八號偵續卷第九十一頁反面至第九十二頁），然其對「阿麗」者真實姓名及住址
    ，亦均無法供明，而「秋豔」亦與其妹丙○○○之姓名迥然不同，足徵其該部分
    所陳不實，參以被告已坦承其有捏造「秋豔」、「阿麗」等人名義參加甲○○之
    互助會等情觀之，足徵「阿足」、「麗華」、「阿愛」、「秋豔」、「阿麗」等
    人，應係被告乙○○臨時捏造以冒用其等名義參加丙○○○、甲○○所召集之前
    開互助會者甚明，被告乙○○嗣後辯謂其未冒用「阿足」等人參加前開互助會，
    復未偽造渠等標單冒標云云，洵係飾卸之詞，不足採信。
(二)按刑法第二百十條之偽造私文書罪，固須以無制作權之人，捏造或冒用他人名義
    而制作文書，並足以生損害於公眾或他人為要件，但此制作名義人，不以形式上
    表現於文書內為必要，倘依習慣或特約，諸如以言詞、動作、筆跡、內容、慣用
    語、特殊制作方式、專用信箋等方法，實質上使人得知係以他人名義所制作，足
    以表示一定用意之證明者，因已妨害該制作名義人之信用，可生損害於公眾或他
    人，依同法第二百二十條第一項（修正前之第二百二十條）規定，仍應論以偽造
    準私文書罪。又民間互助會，係由會首招募會員參加所組成，每於標會時，通常
    由欲標取會款之會員，在空白紙條上，書立其姓名、綽號及投標金額，應屬依習
    慣或特約足以辨明係該會員以所書數字為標息金額參加競標之標單，自應以準私
    文書論。本件會首丙○○○、甲○○所召集之前開互助會，會員參與投標時，均
    須於空白紙張上載明姓名（或綽號）及投標金額，業據告訴人丙○○○、甲○○
    及證人李麗華、康謝美月、陳盈榛、孫林孔雀、黃吳寶猜、邱春蘭、許陳月玉、
    林大妹等人供述在卷，亦為被告所是認，該標單自係刑法第二百二十條第一項所
    載之準私文書，被告先後於附表（一）、（二）所示之時、地，以「林惠怡」、
    「阿足」、「麗華」、「阿愛」、「秋豔」、「阿麗」等人名義，偽填渠等名義
    之標單，載明投標金額及「林惠怡」、「阿足」等人名，參以投標並均先以微小
    標息得標，使會首丙○○○、甲○○分別陷於錯誤，而向各活會會員收取會款交
    付，其自有為自己不法所有之意圖及施用詐術，使會首丙○○○、甲○○交付財
    物之犯行，並足生損害於丙○○○、甲○○及「林惠怡」、「阿足」、「麗華」
    、「阿愛」、「秋豔」、「阿麗」等人。
(三)民間且助會之會首固應於每期標會後三日內，代得標會員收取會款，連同自己之
    會款於期滿之翌日前交付得標會員。逾期未收取之會款，會首應代為給付。民法
    第七百零九條之七第二項定有明文。惟不論何人得標，會首對於已領取會款之會
    員（即一般所謂死會），均得請求給付該次應繳會款（即死會會款），因之被告
    於附表（一）、（二）所示之時、地，以附表（一）、（二）所示之投標金額，
    冒用附表一、二所示之人參與投標，其詐標之對象應僅限於尚未得標之會員（即
    一般所稱活會會員），又被告既冒用「林惠怡」、「阿足」、「麗華」、「阿愛
    」、「秋豔」、「阿麗」等人名義參加互助會，自不可能以詐欺自己為目的，故
    於計算各該次詐欺行為時，其詐欺所得會款，應扣除會首、被告本人及其冒用之
    人及已得標會員之人所繳交之會款，則被告先後以附表（一）、（二）所示之「
    林惠怡」等人名義晒標，其詐欺所得之金額，則均詳如附表（一）、（二）所載
    。
(四)綜上所論，足徵被告所辯，均係飾卸之詞，不足採信，被告所犯事証明確，其犯
    行洵堪認定，應依法予以論科。
三、核被告所為，係犯刑法第二百十六條、第二百二十條第一項、第二百十條之行使
    偽造準私文書罪，及同法第三百三十九條第一項詐欺取財罪。其於標單上偽造「
   林惠怡」等人之署名行為，係偽造私文書之部分行為，均不另論罪；又偽造準私
    文書後持以行使，其偽造之低度行為，為行使之高度行為所吸收，逕論以行使偽
    造準私文書罪；被告先後多次行使偽造私文書及詐欺取財犯行，均時間緊接，犯
    罪構成要件分別相同，顯均係基於概括犯意所為，均應依刑法第五十六條規定論
    以連續犯一罪，並均依法加重其刑；所犯行使偽造私文書罪及詐欺取財罪間，復
    有方法、結果之牽連犯關係，應從一重之行使偽造私文書罪處斷。
四、原審以被告所犯罪証明確，依法予以論科，固非無見，惟查：被告係冒用「林惠
    怡」等人名義參加丙○○○、甲○○所召集之互助會，再以「林惠怡」等人名義
    偽填標單冒標，其詐欺之對象係會首丙○○○及甲○○二人（與會首自己冒標，
    係詐欺活會會員不同），原審認係詐欺各活會會員，且屬想像競合犯，尚有未洽
    ，且其偽造標單冒標，除生損害於各被冒用名義冒標之人外，復生損害於會首丙○○○、甲○○，原審漏未論及其生損害於各會首，亦有疏漏。本件被告上訴意
    旨空言否認犯罪，徒陳詞指摘原判決失當，固無理由，惟原判決既有可議，自無
    可維持，應由本院予以撤銷改判，爰審酌被告先後冒用他人名義參加互助會，並
    先後冒標以詐得會款，使民間利用互助會取得融資之管道受到破壞，復使各活會
    會員攢聚所得頓成泡影，於本院復飾詞諉責，並無悔意，嗣後雖由女兒出面與會
    首成立和解，惟未能積極清償所欠，估在本院調查前後各匯款四千元、二千元、
    二千予會首，有被告提出之國內匯款執據、交易明細等附卷可稽，及其品行、犯
    罪之動機、目的、手段、犯罪所生之危害及犯罪後態度等一切情狀，與原審同量
    處其有期徒刑十月示懲。
五、被告於附表（一）、（二）所示之時、地投標時，所偽造之標單，業經會首確認
    得標後，即隨手丟棄，已據告訴人丙○○○、甲○○證述在卷，各該偽造之標單
    應已滅失，爰不予宣告沒收，併此敘明。
六、據上論斷，應依刑事訴訟法第三百六十九條第一項前段、第三百六十四條、第二
    百九十九條第一項前段，刑法第五十六條、第二百十六條、第二百二十條第一項
    、第二百十條、第三百三十九條第一項、第五十五條、罰金罰鍰提高標準條例第
    一條前段，判決如主文。
本案經檢察官陳文琪到庭執行職務。
中      華      民      國    九十一    年      九      月      十三    日
 臺灣高等法院刑事第十六庭
                                  審判長法  官  許  增  男
                                        法  官  周  煙  平
                                        法  官  黃  鴻  昌
右正本證明與原本無異。
如不服本判決應於收受送達後十日內向本院提出上訴書狀，其未敘述上訴之理由者並
得於提起上訴後十日內向本院補提理由書（均須按他造當事人之人數附繕本）。
                                        書記官  黃  千  鶴
中      華      民      國    九十一    年      九      月      十三    日
附錄本案論罪科刑法條全文：
刑法第三百三十九條：
意圖為自己或第三人不法之所有，以詐術使人將本人或第三人之物交付者，處五年以
下有期徒刑、拘役或科或併科一千元（已提高十倍為一萬元）以下罰金。
以前項方法得財產上不法之利益或使第三人得之者，亦同。
前二項之未遂犯罰之。
刑法第二百十條：
偽造、變造私文書，足以生損害於公眾或他人者，處五年以下有期徒刑。
刑法第二百二十條：
在紙上或物品上之文字、符號、圖畫、照像，依習慣或特約，足以為表示其用意之證
明者，關於本章及本章以外各罪，以文書論。
錄音、錄影或電磁紀錄，藉機器或電腦之處理所顯示之聲音、影像或符號，足以為表
示其用意之證明者，亦同。
稱電磁紀錄，指以電子、磁性或其他無法以人之知覺直接認識之方式所製成之紀錄，
而供電腦處理之用者。
刑法第二百十六條：
行使第二百十條至第二百十五條之文書者，依偽造、變造文書或登載不實事項或使登
載不實事項之規定處斷。
附表一：
丙○○○召集之互助會。
會期自八十七年三月十日起至九十年七月十日止。
含會首共四十一會，每會一萬元，採外標方式。
投標時間：每月十日。
投標地點：桃園縣大溪鎮○○路丙○○○上班地點。
被告乙○○參加名義、得標日期、得標金、活會人數、詐得活會會員會款金額詳如左
表：
